【裁判字號】    97,交易,456
【裁判日期】    971017
【裁判案由】    過失傷害
【裁判全文】
臺灣臺中地方法院刑事判決             97年度交易字第456號
公  訴  人  臺灣臺中地方法院檢察署檢察官
被      告  乙○○
上列被告因過失傷害案件，經檢察官提起公訴（97年度調偵字第
170號），本院判決如下：
    主    文
乙○○無罪。
    理    由
一、公訴意旨略以：被告乙○○於民國96年7月9日上午7時20分
    許，駕駛車牌號碼H8-1093號自小客車，沿臺中市○○路685
    巷由西向東方向行駛，行至該巷15號前無號誌之交岔路口，
    本應注意車輛行經無號誌交岔路口，應減速慢行，作隨時停
    車之準備，而依當時情況，並無不能注意之情事，竟疏於注
    意，於通過上開交岔路口時，未減速慢行，適同一時、地，
    告訴人甲○○駕駛車牌號碼JUK-272號重型機車沿福雅路685
    巷由南往北方向行駛（按該福雅路685巷於該處呈Ｔ字型交
    岔路線），亦行至上開路口欲左轉，自身亦未注意左轉彎車
    應禮讓直行車先行，即冒然通行，二車遂在路口處發生碰撞
    ，甲○○因此次撞擊受有左膝脛骨骨折等傷害；嗣乙○○於
    肇事後，在其過失犯罪尚未被有偵查犯罪職權之公務員發覺
    前，主動報警處理，並於前往車禍現場處理之臺中巿警察局
    第六分局交通分隊警員到場時，在場表明為肇事人並接受裁
    判；因認被告乙○○涉嫌犯有刑法第284條第1項之過失傷害
    罪嫌。
二、按犯罪事實應依證據認定之，無證據不得認定犯罪事實；不
    能證明被告犯罪者，應諭知無罪之判決，刑事訴訟法第154
    條第2項、第301條第1項分別定有明文。又事實之認定，應
    憑證據，如未能發現相當證據，或證據不足以證明，自不能
    以推測或擬制之方法，以為裁判基礎。再認定不利於被告之
    事實，須依積極證據，苟積極證據不足為不利於被告事實之
    認定時，即應為有利於被告之認定，更不必有何有利之證據
    。而認定犯罪事實所憑之證據，雖不以直接證據為限，間接
    證據亦包括在內；然而無論直接或間接證據，其為訴訟上之
    證明，須於通常一般之人均不致有所懷疑，而得確信其為真
    實之程度者，始得據為有罪之認定，倘其證明尚未達到此一
    程度，而有合理之懷疑存在，致無從為有罪之確信時，即應
    為無罪之判決。而刑事訴訟法第161條已於91年2月8日修正
    公布，其第1項規定：檢察官就被告犯罪事實，應負舉證責
    任，並指出證明之方法。因此，檢察官對於起訴之犯罪事實
    ，應負提出證據及說服之實質舉證責任。倘其所提出之證據
    ，不足為被告有罪之積極證明，或其指出證明之方法，無從
    說服法院以形成被告有罪之心證，基於無罪推定之原則，自
    應為被告無罪判決之諭知（最高法院30年上字第816號、40
    年台上字第86號、76年台上字第4986號、92年台上字第128
    號等判例意旨可資參照）。
三、公訴意旨認被告乙○○涉有前揭過失傷害犯嫌，係以告訴人
    甲○○之指訴、道路交通事故現場圖、道路交通事故調查報
    告表(一)、(二)、中興醫院出具之診斷證明書、案發現場照片及
    臺灣省臺中市區車輛行車事故鑑定委員會鑑定意見等，資為
    論據。訊據被告固坦承其確有於前揭時、地駕駛上開自小客
    車發生本件交通事故，暨告訴人因本件車禍致受有前述傷害
    等事實，惟堅決否認有何過失傷害犯行，辯稱：伊當時時速
    僅約15公里，已有減速慢行，惟因屬轉彎車之告訴人車速過
    快，且未禮讓直行車先行，方發生本件車禍事故，伊認為自
    己並無過失，伊已依照交通規則，並盡其注意車前狀況之義
    務，自不應令伊負過失責任等語。
四、本院查：
  (一)被告與告訴人於上開時、地發生本件通事故之事實，業據被
    告乙○○於警詢、偵訊及本院審理時均供述無訛，復經告訴
    人甲○○於警詢、偵訊時均指述在卷，並有道路交通事故現
    場圖、道路交通事故調查報告表(一)、(二)、肇事現場及車損照
    片在卷可稽（詳警卷第14至18頁、第29至33頁）；而告訴人
    甲○○因本件交通事故，受有左膝脛骨骨折之傷害，則有中
    興醫院所出具之診斷證明書在卷可憑（詳警卷第9頁），亦
    即告訴人確實係因本件車禍而導致前述傷害之結果，是被告
    之駕駛行為與告訴人之傷害結果間具有相當因果關係，應堪
    認定。是以，本件應進而審究者，乃為被告對於本件交通事
    故之發生，是否有「駕駛自小客車，行經狹路未劃標線路段
    之無號誌岔路口，未減速慢行且未注意車前狀況」等肇事因
    素，而對告訴人受有傷害之結果應負過失責任。
  (二)按在公用道路上通行，使用公用道路之各該道路使用人（簡
    稱用路人），不論行人或汽車之駕駛人均有遵守道路交通安
    全規則及相關交通法令之規範，以保持道路交通之通行安全
    ，且因各用路人有遵守相關道路交通安全規則之義務，亦因
    而使一般用路人對於其他同時使用該道路之用路人亦會遵守
    相關道路交通安全規則之信賴，而有所謂信賴原則之適用，
    且交通主管機關為用路人通行之安全及交通之便利，不僅訂
    定發布「道路交通安全規則」，俾使用路人有規可循，更於
    道路上予以劃分或設置標線等，以使不同種類、行向之用路
    人不因混雜使用或爭道行駛而發生更大之交通危險；而我國
    是採取左駕之國家，是汽車除行駛於單行道或指定行駛於左
    側車道外，在未劃分向線或分向限制線之道路，原則上均應
    靠右行駛，道路交通安全規則第95條第1項前段定有明文，
    且為眾所皆知之道路交通基本生活知識，當屬於上述所謂信
    賴原則之範疇內，應無疑義。其次，本件肇事原因必須就雙
    方當事人之「路權」加以研判，而有關「路權」的範圍應自
    交通工程之觀點加以分析，並自過失理論中，合理人類用路
    行為、注意義務與注意能力極限，加以探討，方可使其臻於
    完善；其中汽車「路權」的範圍，應依據道路設計原理及交
    通法規應定義為：「左右以車道範圍為限（道路交通管理處
    罰條例第45條第2款、第4款、第12款）；前方以該車道最短
    停車視距或安全跟車距離（道路交通管理處罰條例第58條第
    1 款）為限；後方則以車身尾部為限」。又按，刑法上之過
    失，係指行為人按其情節應注意，並能注意而不注意者，或
    行為人對於構成要件事實，雖預見其能發生而確信其不發生
    者而言，刑法第14條定有明文，故刑法上過失行為之成立，
    應以行為人對該過失行為所生之構成要件結果、因果歷程有
    客觀預見可能性及主觀預見可能性，且行為人基於此預見之
    可能性，而有違反客觀上之注意義務致構成要件事實發生者
    ，始足當之。再按，參與交通之人，除應依道路交通安全規
    則為一般之注意外，尚有依實際情況而異之特別注意義務；
    關於他人違規行為所導致之危險，若屬已可預見，且有充足
    之時間可採取適當之措施以避免發生交通事故之結果時，即
    有隨時採取必要之安全措施以避免結果發生之義務，否則，
    仍無以免除其責任（最高法院81年度台上字第5343號判決意
    旨可資參照）。是參照前述法令規定及判決意旨，如他人違
    規行為所導致之危險，屬不可預見，且無充足之時間可採取
    適當之措施以避免發生交通事故之結果時，亦即無注意之可
    能時，即不應科以行為人過失之責任，先予敘明。
  (三)依據員警所製作及檢送之道路交通事故現場圖、道路交通事
    故調查報告表(一)、(二)、肇事現場及車損照片（詳警卷第14至
    18頁、第29至33頁）及被告自行提出之案發現場照片（詳97
    年度偵字第2769號卷第6至7頁；本院卷第19至22頁），可知
    肇事路段為無號誌交岔路口之狹路，被告與告訴人所分別行
    駛之道路，均未設標誌、標線或號誌以資劃分幹、支線道，
    進入路口方向之車道數相同（均僅有一線道），依行駛動態
    言之，被告為直行車，告訴人則為轉彎車；事故發生後，被
    告所駕駛之自小客車順向停止在交岔路口內，告訴人所騎乘
    之機車則向左傾倒在被告自小客車之右側，而以本件撞擊點
    來看，本案是於被告所駕駛之自小客車甫駛入交岔路口後，
    即由告訴人所騎乘之機車車頭撞擊被告所駕駛之自小客車右
    前葉子板，而為警測繪道路交通事故現場圖時，被告自小客
    車右前葉子板遭撞擊之位置，距離告訴人機車車頭倒地之位
    置約僅1.4公尺左右，可知被告所駕駛之自小客車在發生撞
    擊後約1.4公尺之距離內即已停止；另被告所駕駛之自小客
    車於肇事停車後，約有四分之三個車身已進入交岔路口，往
    回推估，可徵發生撞擊之剎那，被告僅有約相當於四分之一
    個車身之車頭駛入交岔路口，旋遭告訴人所騎乘之機車車頭
    撞擊，亦即撞擊發生處係在該交岔路口告訴人行向之左前方
    ，此從告訴人所騎乘之機車則幾乎沿著其所行駛路段之左側
    邊坡倒停，益徵告訴人於事故發生前，係騎乘在福雅路685
    巷道路之左側路面由南往北方向行駛。是依據上開肇事現場
    客觀跡證所示，本案應分別自路權之歸屬、被告客觀駕駛行
    為、主觀注意義務與注意能力等方面，資以探討被告對於告
    訴人之駕駛行為，有無充足之時間可採取適當之措施以避免
    發生交通事故之結果。
  (四)首按，「汽車行駛至無號誌之交岔路口，未設標誌、標線或
    號誌劃分幹、支線道者，少線道車應暫停讓多線道先行；車
    道數相同時，轉彎車應暫停讓直行車先行」，道路交通安全
    規則第102條第1項第2款定有明文；查本件綜合前述道路交
    通事故現場圖、道路交通事故調查報告表(一)、(二)、肇事現場
    及車損照片及告訴人於警、偵訊所為陳述以研判，堪以認定
    本件告訴人駕駛機車行經本件未劃標線路段狹路之無號誌交
    岔路口，其左轉彎車未暫停讓左方由被告所駕駛之自小客車
    直行車先行，為本件車禍之肇事主因，而臺灣省臺中市區車
    輛行車事故鑑定委員會97年7月1日臺中市區970268案鑑定意
    見書（詳97年度調偵字第170號卷第9至10頁）及臺灣省車輛
    行車事故覆議鑑定委員會97年8月27日覆議字第0976203306
    號鑑定委員會函（詳本院卷第30頁）均同此意見，是被告於
    本件交通事故尚無違反道路使用之正當性，其駕車行使道路
    之路權，應先於告訴人受到保障，合先敘明。次按，「汽車
    除行駛於單行道或指定行駛於左側車道外，在未劃分向線或
    分向限制線之道路，應靠右行駛。但遇有特殊情況必須行駛
    左側道路時，除應減速慢行外，並注意前方來車及行人」，
    道路交通安全規則第95條第1項定有明文；而查，本件交通
    事故發生當時，天候晴，為日間自然光線，肇事路段為柏油
    乾燥路面，且路面並無缺陷及障礙物，是顯無特殊情況迫使
    告訴人必須行駛於道路左側，故告訴人本應靠右行駛，此亦
    為被告於駕駛時所得以信賴之用路狀況；而本件事故路口在
    被告行向之右前方即告訴人行向之左前方，座落一棟一層樓
    高之民房，以被告行至交岔路口之視矩範圍所及，雖可清楚
    預見右方遵守行車方向而來之車輛，但若該右方駛來之車輛
    係違規沿道路左側高速駛近，則因被告之部分視矩將遭該建
    築物遮蔽，將導致被告無法預見；矧本件告訴人竟擅自沿福
    雅路685巷道路之左側路面逕予行駛，業如前述，且告訴人
    於交通事故談話紀錄表中所供稱之行車速度達時速30公里，
    相對於被告之行車速度為高，是以縱令被告業已減速慢行，
    對於告訴人上開違規行為所導致之危險，無論自肇事現場之
    客觀環境或事故發生瞬間之短暫時間以觀，顯均難以預見，
    更難苛令其進而採取任何措施以避免發生交通事故之結果。
    再按，「行經設有狹路之路段及無號誌之交岔路口，均應減
    速慢行，作隨時停車之準備」，道路安全交通規則第93條第
    1項第2款定有明文；查本件肇事路段為柏油路面，案發當時
    路面乾燥，是依據交通部道路交通安全督導會於66年5月6日
    以交路（）字第03984號函修正發布之「汽車煞車距離、
    行車速度及道路摩擦係數對照表」所示（詳本院卷第27頁）
    ，瀝青乾燥路面依「新築」、「一至三年」、「三年以上」
    之不同，其摩擦係數分別為0.85、0.75、0.70，而煞車距離
    （D）、行車速度（S）與道路摩擦係數（F）之計算公式為
    「S＝√253DF」，是以本件被告所駕駛之自小客車在發生撞
    擊後約1.4公尺之距離內即已停止之數據計算，被告於事故
    發生當時之車速應僅介於時速15.75公里至17.35公里之間，
    而肇事路段速限為時速50公里，被告以遠低於速限之慢速行
    經上開交岔路口，其於客觀上已堪信有減速慢行作隨時停車
    之準備；況另參照道路交通安全規則第104條第1項規定，汽
    車行駛至鐵路平交道時，應將速度減低至時速15公里以下，
    此一時速15公里乃理論上可以立即煞車停止之速度，是被告
    既已時速15公里左右之速度行經本件肇事地點，亦堪認被告
    於客觀上確有減速慢行作隨時停車之準備。綜上所述，本件
    交通事故肇事原因源於告訴人違反道路交通安全規則之行為
    ，業如前述，告訴人擅自行駛於道路左側，並驟然駛入本件
    交岔路口欲左轉彎，被告既已採取低速行經該交岔路口，又
    依事故現場地理環境位置，不能預見告訴人所騎乘之機車會
    自該處竄出，顯無充足之時間可採取足以避免發生交通事故
    結果之舉措，且被告於撞擊發生後，旋即停煞，應認被告確
    已盡其所能採取必要適當之防避措施，是以被告駕駛自小客
    車，行經狹路未劃標線路段之無號誌岔路口，既已減速慢行
    ，且盡其可能注意車前狀況，反之，告訴人之違規駕駛行為
    所導致之危險，屬不可預見，使被告無充足之時間可採取適
    當之措施以避免發生交通事故之結果，故被告於本件交通事
    故之發生即難謂有何肇事因素，自不能遽謂其仍應負擔「能
    注意而不注意」之過失責任，至屬明確。
  (五)公訴人固援引前述臺灣省臺中縣區車輛行車事故鑑定委員會
    之分析意見：「乙○○駕駛自小客車行經無號誌交岔路口疏
    未減速慢行，為肇事次因」，認為被告乙○○之駕車行為應
    有過失，且前述臺灣省車輛行車事故覆議鑑定委員會之覆議
    分析結果亦認為：「乙○○駕駛自小客車，行經狹路未劃標
    線路段之無號誌岔路口，未減速慢行且未注意車前狀況，為
    肇事次因」。惟查，被告於事故發生當時之車速應僅介於時
    速15.75公里至17.35公里之間，而肇事路段速限為時速50公
    里，被告以遠低於速限之慢速行經上開交岔路口，其於客觀
    上已堪信有減速慢行作隨時停車之準備，尚難認有何違反道
    路交通安全規則第93條第1項第2款所規定之「汽車行經設有
    狹路之路段及無號誌之交岔路口，應減速慢行，作隨時停車
    之準備」之違規行為，業如前述，資不贅論。至於道路交通
    安全規則第94條第3項所規定「汽車行駛時，駕駛人應注意
    車前狀況，並隨時採取必要之安全措施」，於此所稱之「注
    意車前狀況」，是指駕駛人就其注意力所及之情況下，對於
    車前已存在或可能存在事物應予注意，以便採取適當之反應
    措施而言，是駕駛人注意車前狀況，應建立在行車當時之時
    間、空間之一切狀況下進行綜合判斷；例如車輛駕駛人應與
    前車應保持隨時可以煞車之距離，因為前方車輛行駛之狀態
    是存在的，且駕駛人可以預期行車距離太近所發生之後果；
    另駕駛人行經交岔路口，應減速慢行，因為交岔路口之四周
    道路，均有車輛行駛之狀態存在，且駕駛人可以預見其他車
    輛行經交岔路口之狀況，因此駕駛人須注意車前狀況；然於
    本件之情形中，倘告訴人係遵守靠右行駛之交通規則，縱令
    告訴人車速較被告為快，且於左轉彎時有未暫停禮讓直行車
    之違規行為，被告尚應且能在相當距離以外，即時發現告訴
    人正騎乘機車欲左轉彎而來，此時被告於其得以注意防範之
    範圍內，若仍故意視而不見或因重大疏失而未予注意，即應
    認為被告自無以其擁有路權而故意不採取適當之安全措施而
    脫卸過失罪責；然本件告訴人之行向與被告係呈垂直方向，
    且告訴人係違規靠左行駛而來，致使被告部分斜角視線遭阻
    礙，而無法即時預見有違規車輛自右方疾駛而來，況時速15
    公里乃理論上可以立即煞車停止之速度，已如前述，汽車即
    使以此一低速行駛，亦難以防範自側方突然出現於前方之物
    體，則在本件交通事故發生之客觀情形下，被告以約時速15
    公里之低速行駛於車道，實難認為其對於車禍之發生有肇事
    責任存在，否則即不無違反刑事法律原則與道路交通規則規
    範之意旨。基此，上開臺灣省臺中縣區車輛行車事故鑑定委
    員會之分析意見及臺灣省車輛行車事故覆議鑑定委員會之覆
    議分析結果，尚不足以逕予採為認定被告確有過失之依據。
五、綜上所述，本件告訴人甲○○因本件車禍受有上開傷害，誠
    屬憾事，然而，被告乙○○是否涉犯刑事過失傷害罪責，仍
    應依憑證據認定之，不得主觀推斷臆測。而依前揭證據調查
    之結果據以勾勒本案發生之過程，被告既無應注意、能注意
    而未盡注意義務之情事，自屬不可歸責，要難苛令其負過失
    傷害之罪責。公訴人之舉證，既不足以證明被告有應注意、
    能注意而不注意之過失情節，而仍有合理之懷疑存在，即尚
    未達於通常一般之人均不致有所懷疑，而得確信其為真實之
    程度，本院即無從形成被告有罪之確信。此外，本院復查無
    其他積極證據，足資證明被告之駕駛行為，對於肇致告訴人
    受有傷害之本件交通事故有何過失情事，尚難遽以過失傷害
    罪責相繩。本件既不能證明被告犯罪，揆諸首開說明，自應
    為被告無罪判決之諭知，以示審慎。
六、據上論斷，應依刑事訴訟法第301條第1項，判決如主文。
中    華    民    國    97    年    10    月    17    日
                  刑事第十二庭  法  官  廖慧如
上正本證明與原本無異。
如不服本判決，應於收受送達後10日內向本院提出上訴書狀（應
敘述具體理由並附繕本）。
上訴書狀如未敘述理由，應於上訴期間屆滿後20日內補提理由書
於本院。
                                書記官  張宏清
中    華    民    國    97    年    10    月    17    日


司法院資訊處製作；財團法人民間司法改革基金會備份。
